臺灣高等法院刑事判決
109年度上訴字第3220號
    上  訴  人
    即  被  告  游建志



上列上訴人即被告因違反毒品危害防制條例案件，不服臺灣宜蘭
地方法院109年度訴字第186號，中華民國109年6月24日第一審判
決（起訴案號：臺灣宜蘭地方檢察署109年度毒偵字第188號），
提起上訴，本院判決如下：
    主  文
原判決撤銷。
本件公訴不受理。
    理  由
一、公訴意旨略以：被告甲○○前因施用毒品案件，經臺灣宜蘭地
    方法院裁定送觀察、勒戒後，認無繼續施用毒品之傾向，於
    民國88年12月22日釋放出所，並由臺灣宜蘭地方檢察署檢察
    官以88年度毒偵緝字第117號案件為不起訴處分確定。復因
    施用毒品案件，經同法院裁定送勒戒處所觀察、勒戒後，認
    有繼續施用毒品之傾向而再經本院裁定令入戒治處所施以強
    制戒治，90年2月16日停止戒治付保護管束，嗣因撤銷停止
    戒治，始至92年3月13日強制戒治期滿而執行完畢，且本次
    施用毒品犯行亦經同法院以89年度訴字第297號判決判處有
    期徒刑7月、4月並定應執行有期徒刑10月確定；再因施用毒
    品案件，經同法院以90年度宜簡字第131號判決判處有期徒
    刑6月確定，上開有期徒刑10月、6月接續執行，於93年1月2
    0日縮刑假釋出監，93年6月25日縮刑期滿假釋未經撤銷而執
    行完畢。又因竊盜案件，經同法院以96年易字第308號判決
    各判處有期徒刑4月、8月、8月，並定應執行有期徒刑1年6
    月確定；因施用毒品案件，經同法院以96年度訴字第406號
    判決各判處有期徒刑1年、6月，並應執行有期徒刑1年4月確
    定，嗣上開有期徒刑4月、8月2次、1年、6月定應執行為有
    期徒刑2年8月確定；又因施用毒品案件，經同法院以97年度
    訴字第298號判決判處有期徒刑1年確定，因贓物及偽造文書
    等案件，經同法院以98年度易字第55號判決各判處有期徒刑
    3月、3月，並定應執行有期徒刑5月，再經本院以98年度上
    易字第997號判決駁回上訴確定，嗣前揭有期徒刑1年、3月
    、3月等罪再經同法院裁定定應執行有期徒刑1年4月確定。
    上開有期徒刑2年8月、1年4月接續執行，於100年4月21日縮
    刑假釋出監，於同年11月14日假釋期滿未經撤銷而執行完畢
    。再因施用毒品案件，經同法院以105年度訴字第280號判決
    判處有期徒刑1年2月確定，又因過失致死案件，經同法院以
    105年度交易字第145號判決判處有期徒刑1年確定；因施用
    毒品案件，經同法院以105年度訴字第280號刑事判決判處有
    期徒刑1年2月；以106年度訴字第109號判決判處有期徒刑1
    年確定，前揭3案並經同法院以106年度聲字第678號裁定定
    應執行有期徒刑1年10月確定。又因竊盜案件，經同法院以1
    06年度易字第291號判決判處有期徒刑6月確定；因施用毒品
    案件，經同法院以106年度訴字第489號判決判處有期徒刑1
    年確定，前揭2案件另經同法院以107年度聲字第404號裁定
    定應執行有期徒刑1年4月確定，於108年8月13日縮短刑期假
    釋出監。猶不知悔改，基於施用第1、2級毒品海洛因、甲基
    安非他命之犯意，分別於109年3月11日上午7時23分許往前
    回溯26小時內某時，在不詳處所，施用海洛因1次；於109年
    3月10日晚間7時許，在位於宜蘭縣○○鄉○○路000巷00號住處
    ，以將甲基安非他命放置於吸食器內用火燒烤再吸食煙霧之
    方式，施用甲基安非他命1次，因認被告涉犯毒品危害防制
    條例第10條第1項、第2項之施用第一級毒品及施用第二級毒
    品罪嫌。
二、施用第一級、第二級毒品，為非法行為，毒品危害防制條例
    （下稱毒品條例）第10條設有處罰之規定，凡施用第一級、
    第二級毒品者，本應科以刑罰；惟施用毒品者，實具「病患
    」特質，基於刑事政策，對合於一定條件之毒品施用者，依
    同條例第20條規定，先施予觀察、勒戒或強制戒治之保安處
    分。而109年1月15日修正公布、同年7月15日施行之毒品條
    例第20條第3項規定，犯第10條之罪於觀察、勒戒或強制戒
    治執行完畢釋放後，3年後始再犯者，均應適用同條例第20
    條第1項、第2項之規定，亦即與初犯者相同，應先觀察、勒
    戒或強制戒治，不得逕行追訴處罰。其修法理由指出：施用
    毒品者具「病患性犯人」之特質，並參諸世界各國之醫療經
    驗及醫學界之共識，咸認施用毒品成癮者，其心癮甚難戒除
    ，如觀察、勒戒或強制戒治執行完畢釋放後，3年後始再有
    施用第一級、第二級毒品之行為者，足見其有戒除毒癮之可
    能，宜再採以觀察、勒戒方式戒除其身癮及以強制戒治方式
    戒除其心癮之措施，為能放寬觀察、勒戒或強制戒治制度之
    適用時機，以協助施用者戒除毒癮，爰修正第3項。同條例
    第23條第2項亦配合修正為「觀察、勒戒或強制戒治執行完
    畢釋放後，3年內再犯第10條之罪者，檢察官或少年法院（
    地方法院少年法庭）應依法追訴或裁定交付審理」，可知本
    次修法對於施用毒品者施以觀察勒戒、強制戒治，或依法追
    訴（或裁定交付審理）之適用範圍，係確立初犯為具「病患
    性犯人」之特質，應先經一完整之醫療處置，3年內再犯者
    應依法追訴（或裁定交付審理），3年後再犯者則先行裁定
    觀察、勒戒。最高法院109年度台上字第3240號判決為此指
    出：參諸觀察勒戒等治療處置，乃結合醫師、觀護人、社工
    心理諮商等不同領域之專業人員參與之保安處分措施，目的
    除在戒除施用毒品者身癮、心癮之措施外，並企圖重新塑造
    生活紀律，改變其病態行為，與刑罰之執行並不相同，無法
    以刑罰補充或替代醫療處置之特性；從而，3犯以上如距最
    近1次觀察、勒戒或強制戒治執行完畢釋放後，已逾3年者，
    其間縱經判刑、執行，究與觀察勒戒或強制戒治已經完整之
    治療療程不同，無法補充或替代上開之醫療處置，均應再予
    觀察勒戒之機會，方為適法。最高法院刑事大法庭復參酌專
    家鑑定人許福生教授、林式穀醫師之見解，於109年11 月18
    日宣示109年度台上大字第3826號裁定，表示：鑑於將施用
    毒品者監禁於監獄內，僅能短期間防止其接觸毒品，因慣用
    毒品產生之「心癮」根本無法根除，並慮及毒品條例施行多
    年累積之戒毒經驗及實效，暨逐步擴充之醫療、戒癮機構、
    專業人力、社區支援系統等資源，尤以本次毒品條例第24條
    修正，擴大檢察官對施用毒品者附條件緩起訴處分之範圍，
    使其能視個案具體情形給予適當多元社區處遇；本次修正後
    對於施用毒品者之思維，自應與時俱進，擺脫以往側重於「
    犯人」身分之處罰，著重其為「病患」之特質，並以「治療
    」疾病為出發點，重新評價前揭所謂「3年後再犯」之意義
    ，進而指出：基於憲法應保障人民之生存權，及根據每個國
    民生存照顧需要提供基本給付之理念，為協助施用毒品者戒
    除毒癮復歸社會，對於經監獄監禁處遇後仍再犯之施用毒品
    者，更應恢復以機構內、外之治療協助其戒除毒癮；此即本
    次修正毒品條例第20條第3項關於施用毒品者所謂「3年後再
    犯」係何所指之立法真諦，除檢察官優先適用第24條命附條
    件緩起訴處分處遇外，對於施用毒品初犯者，即應適用第20
    條第1項、第2項為機構內之觀察、勒戒或強制戒治；若於上
    開機構內處遇執行完畢釋放後，於「3年內再犯」者，依第2
    3條第2項規定，應依法追訴；倘於「3年後再犯」自應再回
    歸到傳統醫療體系機構內重為觀察、勒戒或強制戒治之治療
    ，藉機構內、外處遇及刑事制裁等方式交替運用，以期能控
    制或改善其至完全戒除毒癮，明確表示對於毒品條例第20條
    第3項及第23 條第2項所謂「3年後（內）再犯」，應跳脫以
    往窠臼，以「3年」為期，建立「定期治療」之模式，法條
    所稱「3年後再犯」，只要本次再犯距最近1次觀察、勒戒或
    強制戒治執行完畢釋放，已逾3年者，即該當之，不因其間
    有無犯第10條之罪經起訴、判刑或執行而受影響。此為有權
    解釋，各級法院應受其拘束。
三、又修正後之毒品條例第35條之1第2款規定：「審判中之案件
    ，由法院或少年法院（地方法院少年法庭）依修正後規定處
    理；依修正後規定應為不起訴處分或不付審理之裁定者，法
    院或少年法院（地方法院少年法庭）應為免刑之判決或不付
    審理之裁定。」，該條款之立法說明雖謂：「若該等案件於
    修正施行前已繫屬於法院或少年法院（地方法院少年法庭）
    者，『為求程序之經濟，法院或少年法院（地方法院少年法
    庭）應依修正施行後之規定處理，即應依職權為觀察、勒戒
    或強制戒治之裁定』」等語，似欲透過立法說明由法院依職
    權裁定觀察、勒戒或強制戒治，以替代第20條第1項、第2項
    所定應由檢察官提出觀察、勒戒或強制戒治之聲請，惟本於
    權力分立原則，法院對檢察官職權行使，應予尊重，對於施
    用毒品者本次所犯如距最近1次觀察、勒戒或強制戒治執行
    完畢釋放後，已逾3年者，檢察官既得本於立法者所賦與之
    職權裁量是否聲請法院裁定觀察、勒戒或為命附條件（現行
    法僅能附命完成戒癮治療）緩起訴處分之多元化處遇，即聲
    請法院裁定機構內之觀察、勒戒並非檢察官所得採取之唯一
    途徑，法院自不能僭越檢察官之職權，逕對施用毒品者裁定
    應予觀察、勒戒或強制戒治。若檢察官之「起訴之程序違背
    規定」，法院不能「為求程序之經濟」便宜行事，應嚴守程
    序上之正義，尊重檢察官之裁量權，並保障施用毒品者能獲
    得妥適、完善治療，或其他有利戒毒途徑處遇之機會。基此
    ，對於施用毒品者本次所犯如距最近1次觀察、勒戒或強制
    戒治執行完畢釋放後，已逾3年者，應依修正後之毒品條例
    第20條第3項、現行第24條等規定，由檢察官基於一次性之
    整體規劃，重啟處遇程序，視個案情形，是否適合「觀察、
    勒戒或強制戒治」或給予「附命完成戒癮治療緩起訴處分」
    之機會，檢察官逕行提起公訴，法院無從替代檢察官為上開
    合義務性之裁量處遇，應認「起訴程序違背規定，且無從補
    正」，自應諭知不受理之判決（最高法院109年度台上字第3
    826號判決意旨參看）。
四、本件被告前因施用毒品，經臺灣宜蘭地方法院裁定送觀察、
    勒戒後，認無繼續施用毒品之傾向，於88年12月22日釋放出
    所，並由臺灣宜蘭地方檢察署檢察官以88年度毒偵緝字第11
    7號案件為不起訴處分確定。復因施用毒品案件，經同法院
    裁定送勒戒處所觀察、勒戒後，認有繼續施用毒品之傾向而
    再經本院裁定令入戒治處所施以強制戒治，90年2月16日停
    止戒治付保護管束，嗣因撤銷停止戒治，始至92年3月13 執
    行完畢，有本院被告前案紀錄表在卷可稽，而本件檢察官起
    訴認被告施用第一級毒品、第二級毒品之時點係109年3月11
    日上午7時23分許往前回溯26小時內某時及於109年3月10日
    晚間7時許，距其最近1次犯施用毒品經強制戒治執行完畢釋
    放之92年3月13日，期間已逾3 年，依前揭說明，自應依修
    正毒品危害防制條例第20條第3項規定，再給予被告適用觀
    察、勒戒之機會，使其得以治療之方式代替刑罰。
五、檢察官就本件被告施用毒品案，依修正前毒品危害防制條例
    規定提起公訴，起訴程序固未違背當時規定；然依新修正之
    毒品危害防制條例規定，已不得追訴，被告上訴就此雖未指
    摘，然原審未及適用新法諭知不受理之判決，而為被告有罪
    之實體判決，仍屬無可維持，應由本院將原判決撤銷，諭知
    公訴不受理之判決，並不經言詞辯論為之。
據上論結，應依刑事訴訟法第369條第1項前段、第364條、第303
條第1款、第307條，判決如主文。
中　　華　　民　　國　　109 　年　　11　　月　　30　　日
                  刑事第一庭    審判長法　官 李釱任
                                      法　官 崔玲琦
                                      法　官 梁耀鑌
以上正本證明與原本無異。
施用第二級毒品部分，不得上訴。
施用第一級毒品部分，如不服本判決應於收受送達後20日內向本
院提出上訴書狀，其未敘述上訴之理由者並得於提起上訴後20日
內向本院補提理由書（均須按他造當事人之人數附繕本）「切勿
逕送上級法院」。
                                      書記官 宗志強
中　　華　　民　　國　　109 　年　　11　　月　　30　　日